【裁判字號】    97,訴,5383
【裁判日期】    980923
【裁判案由】    拆屋還地
【裁判全文】
臺灣臺北地方法院民事判決              97年度訴字第5383號
原      告  辛○○
            癸○○○
            巳○○
            卯○○
            壬○○
            申○○
            未○○
                      25弄8.
            辰○○
            酉○○
            子○○
                        號2樓.
            己○○
            丑○○
            午○○
            庚○○
            丙○○○
            寅○○
            甲○○○
共      同
訴訟代理人  林明珠律師
被      告  乙○○
訴訟代理人  楊嘉馹律師
複  代理人  丁○○
上列當事人間請求拆屋還地事件，本院於民國98年9月9日言詞辯
論終結，判決如下：
    主  文
被告應將坐落臺北市○○區○○段二小段九十之二地號土地上，
如附圖所示斜線部分面積二十四平方公尺之地上物拆除後，將上
開土地騰空返還予原告及其他全體共有人。
訴訟費用由被告負擔。
本判決於原告以新臺幣捌拾萬貳仟元供擔保後，得假執行。
    事實及理由
一、按訴狀送達後，原告不得將原訴變更或追加他訴，但擴張或
    減縮應受判決事項之聲明者，不在此限，民事訴訟法第255
    條第1項第3款定有明文。本件原告起訴時訴之聲明原主張：
    「被告應將坐落臺北市○○區○○段二小段90-2地號土地上
    鐵皮建物，面積26平方公尺拆除，將土地騰空，返還原告及
    其他全體共有人。」嗣於民國97年12月22日具狀變更為：「
    被告應將坐落臺北市○○區○○段二小段0000-0000地號土
    地上鐵皮建物，面積24平方公尺拆除，將土地騰空，返還原
    告及其他全體共有人。」核其性質係減縮應受判決事項之聲
    明，按諸上揭規定，自應予准許之。
二、原告主張：坐落臺北市○○區○○段二小段90-2地號、面積
    26平方公尺之土地（下稱系爭土地），為原告與訴外人鄭美
    女等四十餘人所共有。詎被告未經原告同意，無正當權源，
    擅自在上開土地上搭建鐵皮屋（未辦理所有權保存登記），
    占用系爭土地24平方公尺，雖經原告委請律師發函催告，均
    未獲置理，爰依民法第767條、第821條起訴請求被告拆除系
    爭鐵皮屋，並將土地返還全體共有人等語。並聲明：(一)被告
    應將坐落臺北市○○區○○段二小段90-2地號土地上鐵皮建
    物，面積24平方公尺（詳如附件測量成果圖）拆除，將土地
    騰空，返還原告及其他全體共有人。(二)原告願供擔保，請准
    宣告假執行。
三、被告則以：系爭土地係千鼎建設有限公司（下稱千鼎公司）
    於66年間以一間房屋為代價與鄭賀來交換所取得，再轉售被
    告之父洪元吉（洪元吉係以被告名義購買系爭土地），價款
    為新台幣（下同）36萬元，已付30萬元，餘款6萬元約定過
    戶後付清，惟延至70年間因土地增值稅增加賣方無力繳納，
    以致未辦理過戶。原告為系爭土地原共有人之繼承人，自應
    承受被繼承人之所有權利義務，而被告亦概括繼承洪元吉之
    權利義務，故本案被告係有權占用系爭土地甚明。又縱然上
    開買賣契約無效，然原所有權人早已依契約同意將系爭土地
    交付被告占有使用，被告因原告之同意而使用系爭土地，參
    最高法院86年度台上1090號裁判意旨，被告並非無權占有。
    是原告主張被告無權占用系爭土地，應拆屋還地云云，實無
    理由等語。並聲明：原告之訴及假執行聲請均駁回。
四、原告主張系爭臺北市○○區○○段二小段90之2地號土地，
    為原告與訴外人鄭美女等共四十餘人所共有，被告所有之鐵
    皮屋占用系爭土地如附圖所示斜線部分，面積計有24平方公
    尺）等情，有土地登記謄本、繼承系統表、臺北市建成地政
    事務所97年10月29日北市建地二字第09731510000號函所附
    土地複丈成果圖（見本院卷第65頁）在卷可稽，且為兩造所
    不爭執，應堪信為真實。
五、原告主張被告所有之系爭鐵皮屋無權占用系爭土地，應予拆
    屋並將土地返還地等語，為被告否認，並以前揭情詞置辯，
    是本件之爭點在於：被告所有之系爭鐵皮屋占用系爭土地有
    無合法正當權源？茲敘述如下：
  (一)按以無權占有為原因，請求返還土地者，占有人對土地所有
    權存在之事實無爭執，而僅以非無權占有為抗辯者，土地所
    有權人對其土地被無權占有之事實無舉證責任，占有人自應
    就其取得占有係有正當權源之事實證明之（最高法院85年臺
    上字第1120號判決意旨參照）。系爭土地為原告及訴外人鄭
    美女等共四十餘人所共有，為被告所不爭執，已如前述，揆
    諸前揭判決意旨，應由被告就占有系爭土地之合法權源負舉
    證之責。就此，被告無非係以：千鼎公司職員戊○○於另案
    偵查案件證稱：系爭土地係千鼎公司於以一間房屋為代價與
    鄭賀來交換所取得，再轉售被告，並提出土地增值稅繳納通
    知書、臺北市稅捐稽徵處萬華分處通知函紙為證（本院卷第
    198頁）。
  (二)然按「各共有人，得自由處分其應有部分。共有物之處分、
    變更、及設定負擔，應得共有人全體之同意。」民法第819
    條定有明文，又「共有人固得自由讓與其應有部分，惟讓與
    應有部分時，受讓人仍按其應有部分與他共有人繼續共有關
    係，若將共有特定之一部分讓與他人，使受讓人就該一部分
    取得單獨所有權，則非民法第八百十九條第一項所謂應有部
    分之處分，而為同條第二項所謂共有物之處分，其讓與非得
    共有人全體之同意，不生效力。」最高法院40年台上字第14
    79號判例參照。是千鼎公司職員戊○○固於台灣臺北地方法
    院檢察署76年偵字第1027號竊占案件證稱：系爭土地係千鼎
    公司於66年間以一間房屋為代價與鄭賀來交換所取得，再轉
    售予洪元吉等語，有該案不起訴處分書在卷可稽（見本院卷
    第56頁），然系爭土地為鄭塗共有，應有部分三分之一，共
    有人鄭塗死亡後，經鄭塗親屬會議指定鄭賀來為遺產管理人
    ，鄭塗親屬會議並於70年1月11日決議由遺產管理人鄭賀來
    將系爭土地應有部分三分之一變賣與被告之父以清償管理費
    用等情，有等台北市稅捐稽徵處萬華分處98年4月2日北市稽
    萬華甲字第09830341900號函附之本院68年家聲字第39號裁
    定、鄭塗親屬會議紀錄及其附表鄭塗遺產處分情形等附件在
    卷可稽（見本院卷第141至145頁），是上開證人證詞及親屬
    會議紀錄等件至多僅能證明系爭土地共有人鄭塗之遺產管理
    人有將其應有部分三分之一出售予被告，尚無從證明鄭賀來
    係經所有共有人同意，而代表全體共有人將系爭土地全部出
    售予被告。
  (三)另被告雖以上開稅捐稽徵處函附之以各共有人為出賣人、被
    告為買受人之土地增值稅申報書，抗辯系爭土地之全體共有
    人均同意出售其應有部分土地予被告云云，然原告否認曾填
    製上開土地增值稅申報書及其上蓋用各申請人姓名印文之真
    正，被告復未再舉證證明其真正，尚難憑此申報書即認各共
    有人均有同意出售其應有部分與被告。從而，被告所提出之
    證據既均無從證明系爭土地全體共有人均同意將系爭土地全
    部出售予被告，應認其抗辯已買受系爭土地而有使用權源等
    語，並無理由。被告另爰引最高法院86年度台上1090號裁判
    意旨，主張買賣契約雖無效，然原所有權人早已依契約同意
    將系爭土地交付被告占有使用，被告因原告之同意應有權使
    用系爭土地云云，然參諸上開判決意旨：「倘出賣人已交付
    土地與買受人，雖買受人之所有權移轉登記請求權消滅時效
    已完成，惟其占有土地既係出賣人本於買賣之法律關係所交
    付，即具有正當權源，原出賣人自不得認係無權占有而請求
    返還」等內容，於本案並不適用，蓋被告既無法證明系爭土
    地共有人全體確有將系爭土地全部出賣予被告，亦未舉證共
    有人有將土地交付被告使用等事實存在，核與上開判決所載
    事實迥異，自不得比附援引。是被告引用上開判決，主張其
    係有權占有，拒絕拆屋還地云云，於法未合。
五、綜上所述，被告無法證明其所有之鐵皮屋有合法權源占用系
    爭土地。從而，原告依民法第767條、第821條規定，請求被
    告拆屋還地如主文第1項所示，為有理由，應予准許。
六、原告陳明願供擔保聲請宣告假執行，經核無不合，爰酌定相
    當擔保金額，予以准許。
七、本件事證已臻明確，兩造其餘攻擊防禦方法及所提證據，核
    與本件判決結果不生影響，爰不另一一論述，併予敘明。
八、訴訟費用負擔之依據：民事訴訟法第78條。
中    華    民    國    98    年    9     月    23    日
                  民事第五庭  審判長法  官  薛中興
                                    法  官  吳佳薇
                                    法  官  莊書雯
以上正本係照原本作成
如對本判決上訴，須於判決送達後20日內向本院提出上訴狀
中    華    民    國    98    年    9     月    25    日
                                    書記官  謝梅琴


司法院資訊處製作；財團法人民間司法改革基金會備份。
